臺灣高等法院刑事判決
110年度交上訴字第47號
上  訴  人  
即  被  告  葉文達


選任辯護人  朱麗真律師
上列上訴人即被告因公共危險案件，不服臺灣臺北地方法院109
年度交訴字第15號，中華民國109年12月10日第一審判決（起訴
案號：臺灣臺北地方檢察署109年度偵字第2124號），提起上訴
，本院判決如下：
    主  文
原判決撤銷。
葉文達駕駛動力交通工具肇事，致人受傷而逃逸，累犯，處有期
徒刑壹年參月，緩刑伍年。
    事  實
一、葉文達於民國108年9月21日凌晨1時16分許（起訴書誤載為
    凌晨1時35分許，應予更正），駕駛車號000-0000營業用小
    客車（下稱本案汽車），沿臺北市中山區松江路由南向北之
    內側第1車道（按：內側尚有公車專用車道）行駛，於行經
    同路段與渭水路交岔路口時，本應遵守道路交通標誌、標線
    、號誌之指示及注意車前狀況，並隨時採取必要之安全措施
    ，而依本案案發時，天候雨、夜間有照明、柏油路面濕潤無
    缺陷及障礙物、視距良好之外在情狀，並無不能注意之情事
    ，竟在該禁止左轉路段，逕自左轉往新生北路行駛，且因疏
    未注意而與由林德勝所騎乘沿行人穿越道由南向北行駛通過
    新生北路之腳踏車（下稱本案腳踏車）發生碰撞，致林德勝
    因而人車倒地並昏迷，且受有頭部外傷併顱內出血、頭皮縫
    合術後（1x1x5公分傷口）等傷害（所涉過失傷害罪嫌部分
    未據告訴）。詎葉文達僅下車察看並短暫停留，即基於肇事
    逃逸之犯意，未通知警察及救護單位到場救護，反獨留昏迷
    倒地之林德勝在場而駕車逃逸，由路過民眾發現上情而報警
    ，經警到場處理並調閱監視器畫面後，始悉上情。
二、案經臺北市政府警察局中山分局報告臺灣臺北地方檢察署檢
    察官偵查起訴。
    理  由
壹、證據能力部分
　　按被告以外之人於審判外之陳述，雖不符刑事訴訟法第159
    條之1至第159條之4之規定，而經當事人於審判程序同意作
    為證據，法院審酌該言詞陳述或書面陳述作成時之情況，認
    為適當者，亦得為證據；又當事人、代理人或辯護人於法院
    調查證據時，知有刑事訴訟法第159條第1項不得為證據之情
    形，而未於言詞辯論終結前聲明異議者，視為有前項之同意
    ，刑事訴訟法第159條之5定有明文。經查，檢察官、被告葉
    文達（下稱被告）及其選任辯護人於本院審判程序時，就證
    據能力均未對證據能力有所爭執（本院卷第68至72頁），供
    述證據部分視為同意作為證據，本院審酌各該證據作成或取
    得時狀況，並無顯不可信或違法取得等情況，且經本院依法
    踐行證據調查程序並認為適當，而有證據能力；其餘資以認
    定本案犯罪事實之非供述證據，亦查無違反法定程序取得之
    情形，依刑事訴訟法第158條之4之反面解釋，亦有證據能力
    。
貳、實體部分
一、認定犯罪事實所依憑之證據及理由：
　㈠上開事實，業據被告於本院審理時坦承不諱，並有臺北市政
    府警察局道路交通事故初步分析研判表、現場圖、道路交通
    事故補充資料表、道路交通事故調查筆錄、道路交通事故調
    查報告表㈠㈡、道路交通事故當事人登記聯單、疑似道路交通
    事故肇事逃逸追查表、A1、A2類交通事故攝影蒐證檢視表、
    監視器照片、道路交通事故照片、本案汽車之車籍資料、被
    告之駕駛人基本資料表、駕照影本、臺灣臺北地方檢察署10
    9年2月25日勘驗報告暨監視器影像截圖、淡水馬偕紀念醫院
    108年9月30日診斷證明書（偵卷第19、25至47、51至53、55
    、57至61、67、117至122頁）及外放之監視器光碟等件在卷
    可稽，並有原審109年8月20日勘驗筆錄（原審卷第46至48頁
    ）可查，被告上開任意性自白核與事實相符，自堪採信。
　㈡按汽車行駛時，本應注意車前狀況及兩車並行之間隔，並隨
    時採取必要之安全措施，道路交通安全規則第94條第3 項定
    有明文；且按道路交通安全規則第94條第3項「未注意車前
    狀況」之概括條款，其規範意旨並不限於肇事撞擊點在車前
    之情形，毋寧應指駕駛人就車前一切動態均應予注意，故此
    一「注意車前狀況」之注意義務範圍，並涵蓋原在車前，但
    嗣因駕駛行為之動態發展而環繞車輛周邊之具體風險管理，
    所須採取必要之安全措施在內。又汽車行駛，應遵守道路交
    通標誌、標線、號誌之指示，並服從交通指揮人員之指揮。
    汽車行駛至交岔路口，其行進、轉彎應遵守燈光號誌或交通
    指揮人員之指揮；如交岔路口因特殊需要另設有標誌、標線
    者，並應依其指示行車，道路交通安全規則第90條第1項、
    第103條第1項第1款前段、第11款亦有明文。被告於駕駛本
    案汽車時，自應注意上述規定，惟被告自承：其違反禁止左
    轉標誌而左轉等語（原審卷第65頁），且松江路南向北道路
    設有「禁止左轉」標誌而禁止左轉至新生北路等情，亦有前
    開道路交通事故現場圖、臺北市政府警察局交通警察大隊10
    8年11月19日函（偵卷第27、95至97頁）可稽，堪認被告駕
    駛本案汽車左轉已違反前揭規定。又經原審當庭勘驗案發時
    監視器錄影畫面並製作如附件所示之勘驗筆錄（原審卷第46
    至48頁），則依上開勘驗結果㈠、㈡及監視器影像截圖（偵卷
    第51至52頁）所示，可見被告於駕駛本案汽車左轉欲通過行
    人穿越道之際，未注意左前方被害人所騎乘之本案腳踏車，
    而與被害人所騎乘之本案腳踏車發生碰撞。又佐以本案案發
    時，天候雨、夜間有照明、柏油路面濕潤無缺陷及障礙物、
    視距良好等情，有上開道路交通事故調查報告表㈠附卷可參
    （偵卷第33頁），則被告既無不能注意之情事，竟駕駛本案
    汽車貿然於禁止左轉路段逕自左轉往新生北路行駛，更疏未
    注意車前狀況與被害人所騎乘之本案腳踏車發生碰撞，致被
    害人受有上述傷害而肇事，足見被告駕駛本案汽車而肇事已
    有過失，且與被害人所受傷害之結果間顯有相當因果關係。
　㈢次按刑法第185條之4肇事逃逸罪，係以行為人駕駛動力交通
    工具肇事，致人死傷而逃逸，為其要件。其立法理由係為維
    護交通安全，加強救護，減少被害人之死傷，促使駕駛人於
    肇事後能對被害人即時加以救護，而增設本條處罰規定。又
    本罪所保護之法益，除維護各參與交通之眾人往來安全、避
    免事端擴大，與立即對於車禍受傷人員，採取救護、求援行
    動，以降低受傷程度外，併含有釐清肇事責任之歸屬，及確
    保被害人之民事求償權功能，兼顧社會與個人之重疊性法益
    保障。所謂「致人死傷」，只要駕車肇事，致被害人受傷即
    屬之，不論其受傷之輕重，亦不以其所受傷害有立即送醫救
    治為必要（最高法院92年度台上字第2452號判決意旨參照）
    。證人即被害人於偵查時證稱：伊於案發當日騎乘本案腳踏
    車沿行人穿越道行駛，被撞到後就昏迷，聽說是路人叫救護
    車送醫的等語（偵卷第110至111頁）。且依附件勘驗筆錄之
    勘驗結果㈡、㈢及監視器影像截圖（偵卷第52、53頁）可見：
    被告於駕駛本案汽車左轉時，被害人騎乘本案腳踏車車頭與
    被告所駕駛本案汽車左側發生碰撞，撞擊點約在本案汽車車
    頭與駕駛座間之位置，本案腳踏車更因而反彈倒地，且被害
    人上半身、後背亦與本案汽車左側車門之位置發生碰撞，致
    被害人反彈至空中而跌落地面後昏迷，被告因而下車並朝被
    害人倒地方向前進至相當距離後才轉身走回並上車離去，且
    見被告於下車期間並無任何停等、環視四周等情，此與證人
    即被害人前揭證述一致，足認被告駕駛本案汽車撞擊被害人
    所騎乘之本案腳踏車力道非輕，況被告亦自承有聽聞聲響，
    再酌以被告於事故發生後旋即煞車並將本案汽車停靠路邊而
    下車察看，顯見被告於案發時已知悉係自身車輛與被害人所
    騎乘本案腳踏車發生碰撞而肇事。又依前開勘驗筆錄所示，
    認被告於下車見被害人遭碰撞後昏迷倒地，環視周圍見無其
    他目擊者在場，即行逃逸離去之情，足見被告於主觀上顯知
    悉其因駕車肇事，卻未報警救助及在場等候而逕行離去，是
    被告確有肇事逃逸行為及故意甚明。
　㈣綜上所述，本案事證明確，被告犯行堪以認定，應予依法論
    科。
二、論罪科刑
　㈠司法院釋字第777號解釋固謂：88年4月21日增訂公布之刑法
    第185條之4規定：「駕駛動力交通工具肇事，致人死傷而逃
    逸者，處6月以上5年以下有期徒刑。」（102年6月11日修正
    公布同條規定，提高刑度為1年以上7年以下有期徒刑，構成
    要件均相同）其中有關「肇事」部分，可能語意所及之範圍
    ，包括「因駕駛人之故意或過失」或「非因駕駛人之故意或
    過失」（因不可抗力、被害人或第三人之故意或過失）所致
    之事故，除因駕駛人之故意或過失所致之事故為該條所涵蓋
    ，而無不明確外，其餘非因駕駛人之故意或過失所致事故之
    情形是否構成「肇事」，尚非一般受規範者所得理解或預見
    ，於此範圍內，其文義有違法律明確性原則，此違反部分，
    應自本解釋公布之日起失其效力。又88年上開規定有關刑度
    部分，與憲法罪刑相當原則尚無不符，未違反比例原則，至
    102年修正公布之上開規定，一律以1年以上7年以下有期徒
    刑為其法定刑，致對犯罪情節輕微者無從為易科罰金之宣告
    ，對此等情節輕微個案構成顯然過苛之處罰，於此範圍內，
    不符憲法罪刑相當原則，與憲法第23條比例原則有違。此違
    反部分，應自本解釋公布之日起，至遲於屆滿2年時，失其
    效力。
　㈡本案被告係因過失而致被害人受傷後駕車逃逸，是核被告所
    為，係犯刑法第185條之4之肇事致人傷害逃逸罪。
　㈢按受徒刑之執行完畢後，5年以內故意再犯有期徒刑以上之罪
    者，為累犯，加重本刑至二分之一，刑法第47條第1項定有
    明文。查被告曾於103年間犯業務過失傷害罪，經臺灣士林
    地方法院於104年7月24日以104年交易字第26號判決判處有
    期徒刑3月，如易科罰金，以1千元折算1日，被告不服提起
    上訴，經本院於104年9月18日以104年交上易字第343號判決
    駁回上訴確定，而於104年11月5日易科罰金執行完畢，此有
    本院被告前案紀錄表在卷可稽，被告於5年以內故意再犯本
    案，依上開規定，即屬累犯，本應依法加重其刑。然參酌司
    法院釋字第775號解釋之意旨，法院就符合累犯要件之被告
    ，仍應以其是否有其特別惡性或對刑罰反應力薄弱等事由，
    依職權本於合目的性之裁量，妥適審酌被告所犯前後罪間，
    關於前案之性質（故意或過失）、前案徒刑之執行完畢情形
    （有無入監執行完畢、是否易科罰金或易服社會勞動）、再
    犯之原因、兩罪間之差異（是否同一罪質、重罪或輕罪）、
    主觀犯意所顯現之惡性及其反社會性等情，綜合判斷各別被
    告有無因加重本刑致生所受刑罰超過其所應負擔罪責之情形
    ，裁量是否加重最低本刑。經查，被告犯前述業務過失傷害
    罪，固與本案被告所犯肇事逃逸罪，一為過失犯、一為故意
    犯罪，且衡酌被告前案所犯業務過失罪之保護法益、罪質類
    型，與本案未盡相同，尚難以被告曾犯業務過失案件之事實
    ，逕自推認被告有犯本案肇事逃逸罪之特別惡性或有何累犯
    立法意旨之刑罰感應力較薄弱，而有加重其最低本刑之必要
    。揆諸前開司法院釋字第775號解釋意旨，裁量不予加重最
    低本刑，以符罪刑相當原則及比例原則。
三、本院撤銷改判之理由
　㈠原審以被告罪證明確，據以論科，固非無見。惟原審疏未審
    酌被告係累犯，應說明是否裁量加重其刑，於法即有未合。
    被告上訴意旨，徒以原審量刑過重，企求輕判，固無理由，
    惟原判決既有可議，自屬無可維持，應由本院予以撤銷改判
    。
　㈡爰審酌被告身為職業駕駛人，於駕車肇事後，未能報警救護
    並在場等候，反而逕自駕車離去，對於被害人之生命、身體
    ，造成危害非輕，且有礙於被害人民事求償權之行使，所為
    實屬不該，又被告雖與被害人達成和解並已履行完畢，此有
    臺北市中山區調解委員會調解書及原審公務電話紀錄在卷（
    本院卷第33頁、原審卷第35頁）可憑，又其於本案審理時已
    坦承犯行，併參酌其自述國小畢業、擔任計程車司機、月收
    入新臺幣2萬元，有配偶及2名小孩需其撫養（原審卷第67頁
    ）之家庭生活狀況，暨其犯罪之動機、目的及手段、所生危
    害程度、素行等一切情狀，量處如主文所示之刑。姑念被告
    雖有業務過失傷害之前科，因非故意犯罪，其於前案易科罰
    金執行完畢後，於5年之內故意再犯本案受有有期徒刑以上
    刑之宣告，犯後已與被害人達成民事上和解賠償，且於本院
    審理時已坦承犯行，犯後態度尚佳，經此次科刑教訓，當知
    所警惕，殊無再犯之虞，爰併宣告緩刑5年，以勵自新。末
    按刑法第74條第2款所稱「5年以內」未曾受有期徒刑以上刑
    之宣告，應以後案宣示判決之時，而非以後案犯罪之時，為
    其認定之基準；即後案「宣示判決時」既已逾前案有期徒刑
    執行完畢或赦免後五年以上，雖後案為累犯，但累犯成立之
    要件與宣告緩刑之前提要件（即刑法第74條第1款、第2款所
    示之情形）本不相同，且法律亦無限制累犯不得宣告緩刑之
    規定。故成立累犯者，若符合緩刑之前提要件，經審酌後，
    認其所宣告之刑以暫不執行為適當者，仍非不得宣告緩刑（
    詳最高法院92年第18次刑事庭會議決議可資參照）。是被告
    固屬累犯，然本院於110年4月29日宣示判決時，既已逾前案
    有期徒刑執行完畢之日即104年11月5日後5年以上，依前述
    說明，仍得宣告緩刑，一併敘明。
據上論斷，應依刑事訴訟法第369條第1項前段、第364條、第299
條第1項前段，刑法第185條之4、第74條第1項第2款，判決如主
文。
本案經檢察官李尚宇提起公訴，檢察官何明楨到庭執行職務。
中　　華　　民　　國　　110 　年　　4 　　月　　29　　日
                  刑事第十九庭  審判長法　官  曾淑華
                                      法　官  王美玲
                                      法　官  許文章
以上正本證明與原本無異。
如不服本判決，應於收受送達後20日內向本院提出上訴書狀，其
未敘述上訴之理由者並得於提起上訴後20日內向本院補提理由書
（均須按他造當事人之人數附繕本）「切勿逕送上級法院」。
                                      書記官  陳盈芝
中　　華　　民　　國　　110 　年　　4 　　月　　29　　日
附錄：本案論罪科刑法條全文　　　　　　　　　　　　　　　
中華民國刑法第185條之4
駕駛動力交通工具肇事，致人死傷而逃逸者，處 1 年以上 7 年
以下有期徒刑。

附件
原審於民國109年8月20日之勘驗筆錄（見原審卷第46至48頁）
一、勘驗標的：封面空白光碟內「渭水路與松江路口(A2)」資料
    夾內「監視器」資料夾中「LACE000-00(00時16分22秒碰撞)
    」影像檔。
二、勘驗結果略以：影像檔為固定視角，由上而下俯視拍攝松江
    路與新生北路交叉路口之動態情狀，現場為夜間，有照明設
    備，天氣下雨。
  ㈠約於01時16分16秒時，畫面左上角可見紅色燈光，被害人林
    德勝騎乘腳踏車（下稱本案腳踏車）自畫面左上方位置出現
    （即松江路北往南向之外側車道旁行人穿越道），沿著松江
    路南往北向行駛在行人穿越道上，約於01時16分17秒時，被
    告葉文達駕駛車號000-0000號營業用小客車（下稱本案汽車
    ）自畫面左下位置出現（即松江路南往北向第1車道），沿
    松江路南往北向在第1車道行駛至松江路、新生北路路口時
    ，左轉向新生北路方向行駛。
  ㈡約於01時16分21秒時，被害人騎乘本案腳踏車車頭與被告所
    駕駛本案汽車左側約在車頭與駕駛座間處發生碰撞，碰撞時
    位於行人穿越道上（即松江路北往南向之外側車道旁行人穿
    越道，靠近新生北路口位置），本案腳踏車遂往畫面左邊反
    彈約半個本案腳踏車車身距離後倒地、被害人上半身、後背
    與本案汽車約左前、左後車門位置發生碰撞後，被害人亦反
    彈至空中而跌落地面，期間本案汽車煞車燈於被害人身體與
    本案汽車碰撞時亮起，被害人跌落至地面時，本案汽車煞車
    燈暗了一下，旋即又亮起，本案汽車持續往新生北路方向行
    駛，於距離被害人倒地位置約2至3個本案汽車車身長距離後
    靠新生北路右側停車（約於01時16分26秒時，本案汽車停下
    ，煞車燈持續亮著），約於01時16分28秒時，本案汽車煞車
    燈熄滅。
  ㈢約於01時16分30秒時，被告自駕駛座下車，面朝前而直接朝
    被害人倒地方向走，走至距被害人倒地位置約1個本案汽車
    車身長距離時，被告轉頭看向畫面右邊即轉身走回本案汽車
    並上車，被告於下車期間並無任何停下、四處搜尋之舉。且
    約於01時16分50秒時，本案汽車煞車燈亮起，約於01時16分
    52秒時又暗下，約於01時16分53秒時，本案汽車沿著新生北
    路往西行駛，約於01時16分59秒時，本案汽車駛離開畫面。
  ㈣約於01時16分39秒時，畫面左邊偏上方位置（即松江路北往
    南向之外側車道旁行人穿越道之外側靠近畫面上方位置）出
    現2名路人朝畫面右邊走，約於01時16分47秒時，在與被害
    人車倒地位置相距約2個半本案汽車車身長距離位置，其中1
    名路人停下腳步，另名路人繼續往前走，2人均看向被告及
    被害人倒地方向，約於01時16分53秒時即本案汽車開始駛離
    後，該名繼續往前走之路人見狀即小跑步至距被害人人車倒
    地位置相隔約1個人距離位置，並望向駛離之本案汽車方向
    ，約於01時17分12秒時，2名路人走至被害人人車倒地位置
    旁。
  ㈤約於01時17分12秒時起至約於01時18分27秒時止，2名路人均
    站在被害人人車倒地位置旁邊。